【裁判字號】    89,訴,2970
【裁判日期】    900508
【裁判案由】    商業會計法等
【裁判全文】
臺灣高雄地方法院刑事判決                        八十九年度訴字第二九七號
    公  訴  人  臺灣高雄地方法院檢察署檢察官
    被      告  丁○○
右列被告因商業會計法等案件，經檢察官聲請簡易判決處刑（八十九年度偵緝字第一
二七五號），本院高雄簡易庭認不宜以簡易判決處刑，簽移本院改依通常程序審理判
決如左：本院判決如左：
    主  文
丁○○幫助納稅義務人以詐術逃漏稅捐，處拘役伍拾日，如易科罰金，以參佰元折算
壹日。
    事  實
一、丁○○係設於高雄市新興區○○○路一八八號一六樓之一--五「松立有限公司」
    （以下簡稱松立公司）之實際負責人，負責該公司會計及發放薪資等事宜，為從
    事會計業務之人。丁○○明知林秀錦於民國八十六年間在該公司僅工作三個月，
    領取薪資新台幣（下同）九萬元，基於幫助松佑公司逃漏稅捐之犯意，將其業務
    上應作成之松立公司八十六年度各類所得扣繳暨免扣繳憑單溢列登載林秀錦在八
    十六年一月起迄十二月止共計領得薪資二十二萬一千五百元之不實事項後，並在
    該公司業務上製作之中華民國八十六年度營利事業所得稅結算申報書內登載該不
    實之內容，再持該扣繳憑單及申報書據以向財政部高雄市國稅局申報該公司八十
    六年度營利事業所得之營業費用之薪資部分支出而行使之，並以此詐術為松立公
    司逃漏八十六年度營利事業所得稅共計三萬二千八百七十五元，足以生損害於林
    秀錦及稅捐機關課稅之正確性。
二、案經林秀錦檢舉由財政部高雄市國稅局報告臺灣高雄地方法院檢察署檢察官偵查
    起訴。
    理  由
一、訊據被告丁○○對於右揭事實坦承不諱，核與被害人林秀錦之指述相符，另證人
    丙○○、乙○○、甲○○等人亦證述被告確係實際負責掌管財務及報稅等業務之
    人，此外，復有林秀錦八十六年度財政部高雄市國稅局各類所得扣繳暨免扣繳憑
    單一份附卷可資佐證，另被告復將林秀錦之薪資列入松立公司營業成本，其行號
    當年度逃漏之營利事業稅額為三萬二千八百七十五元，亦有八十八年十一月一日
    財政部高雄市國稅局財高國稅法字第八八○五三０四六號函文及八十六年度松立
    公司營利事業所得稅結算申報核定通知書、申報書各一份在卷可稽，是以，被告
    自白與事實相符，堪信為真實，本件事證明確，被告犯行堪以認定。
二、按稅捐稽徵法第四十七條第一款所示商業登記法規定之商業負責人應受處罰，係
    自同法第四十一條轉嫁而來，非因身分成立之罪，此一處罰主體專指商業登記法
    規定之商業負責人而言。若非實業社之負責人，即非轉嫁之對象，其縱有參與逃
    漏稅捐之行為，應適用特別規定，成立同法第四十三條第一項幫助犯（參照最高
    法院七十五年度台上字第六一八三號判例要旨）；稅捐稽徵法第四十七條第一款
    規定公司負責人，原則上固應以登記名義上之負責人，作為公司負責人而對之追
    訴處罰。如實際負責人非公司法規定之負責人，應以稅捐徵徵法第四十三條第一
    項幫助犯論處之（參照台灣高等法院暨所屬法院七十一年座談會要意）。本件松
    立公司於八十六年間登記負責人為張明峰，此有高雄市政府建設局八十八年廿丁
    二十五日高市建設設二字第０四０八七九號函所附之松立公司設立及變更登記事
    項卡在卷可佐，從而，被告丁○○所為上開犯行，參酌前揭說明，自不得適用該
    法第四十七條第一款、第四十一條之違反稅捐稽徵法轉嫁公司負責人規定，予以
    論處，核先敘明。本件被告係納稅義務人松立公司之實際負責人，並由被告於業
務上製作不實虛載之八十六年度營利事業所得稅結算申報書向稅捐稽徵機關申報
    ，足以生損害於林秀錦及稅捐機關核稅之正確性，並為納稅義務人松立公司逃漏
    稅捐。核其所為，係犯稅捐稽徵法第四十三條之幫助他人逃漏稅捐罪、刑法第二
    百十六條、第二百十五條之行使業務上登載不實文書罪。被告其業務上登載不實
    之低度行為被行使之高度行為所吸收。又被告所犯上開二罪間，有方法結果之牽
    連關係，應從一重論以稅捐稽徵法第四十三條之幫助他人逃漏稅捐罪。爰審酌被
    告雖因一時貪慾，為圖己利，而逃漏稅捐，非但損及林秀錦之權益，亦影響國家
    稅捐課稅之正確性，顯具有惡性，犯後坦承犯行，態度尚稱良好，且逃漏稅捐之
    稅額非鉅等一切情狀，量處如主文所示之刑，併諭知易科罰金折算標準。被告前
    已受有期徒刑之宣告，併諭知緩刑，此有台灣高雄地方法院檢察署刑案資料查註
    紀錄表及台灣高等法院被告全國前案紀錄表附卷可稽，是以，依刑法第七十四條
    之規定，自難就被告上開宣告刑再予以緩刑之諭知，併此敘明。又被告所製作不
    實之薪資所得扣繳憑單，業經被告呈交財政部高雄市國稅局，編為該局之卷證，
    已非被告所有，自不併予宣告沒收，附此敘明。
三、中華民國刑法第四十一條業經立法院於九十年一月四日修正，總統於同月十日公
    布，自該月十二日起施行，雖被告行為後刑法第四十一條修正為：「犯最重本刑
    為五年以下有期徒刑以下之刑之罪，而受六月以下有期徒刑或拘役之宣告，因身
    體、教育、職業或家庭之關係，執行顯有困難者，得以一元以上三元以下折算一
    日，易科罰金。但確因不執行所宣告之刑，難收矯正之效，或難以維持法秩序者
    ，不在此限。併合處罰之數罪，均有前項情形，其應執行之刑逾於六月者，亦同
    」，與修正前之刑法第四十一條相較，顯以修正後之規定對被告較為有利，爰依
    同法第二條第一項前段適用裁判時法律，就被告上開宣告刑，依新修正之刑法第
    四十一條第一項規定諭知易科罰金折算標準，併此敘明。
四、公訴意旨另認被告丁○○係設於高雄市新興區○○○路一八八號一六樓之一--五
    「松立有限公司」（以下簡稱松立公司）實際負責人，為從事業務之人，明知林
    秀錦於民國八十六年間在該公司工作三個月，僅領取薪資新台幣（下同）九萬元
    ，竟在其業務上制作之該公司八十六年度各類所得扣繳暨免扣繳憑單之會計憑證
    溢列登載林秀錦在八十六年一月起迄十二月止共計領得薪資二十二萬一千五百元
    ，並在該公司業務上製作之中華民國八十六年度營利事業所得稅結算申報書內登
    載該不實之內容，再據以向財政部高雄市國稅局申報該公司八十六年度營利事業
    所得之營業費用之薪資部分支出而行使之，並以此詐術為松立公司逃漏八十六年
    度營利事業所得稅共計三萬二千八百七十五元，足以生損害於林秀錦及稅捐機關
    課稅之正確性，因認被告涉有稅捐稽徵法第四十三條第一項、商業會計法第七十
    一條第一款之明知不實事項填製會計憑證罪及刑法第二百十六條、第二百十五條
    之行使業務上文書登載不實罪嫌，且被告所犯上開罪名間，有方法結果之牽連關
    係，論以牽連犯，從一重商業會計法第七十一條第一款之明知不實事項填製會計
    憑證罪嫌。
五、按案件曾經判決確定者，應諭知免訴之判決，刑事訴訟法第三百零二條第一款定
    有明文。又訴訟上所謂一事不再理之原則，關於實質上一罪或裁判上一罪，亦均
    有其適用，最高法院六十年臺非字第七七號著有判例。按連續犯，在實體法上為
    一罪，在訴訟法上為一訴訟客體，不可分割行使，檢察官就其犯罪事實之一部起
    訴，依刑事訴訟法第二百六十七條規定，其效力及於全部，在最後審理事實法院
    宣示前發生之事實，既有審理可能，本應予以審判，故其確定判決之既判力，應
    及於全部之犯罪事實（最高法院八十二年度第四次刑事庭會議決議參照）。
六、經查：本件被告丁○○係設於高雄市新興區○○○路一八七號「統鎰企業有限公
    司」（以下簡稱統鎰公司）之商業負責人，為從事業務之人。明知葉宗哲並未於
    民國八十六年一月至十二月間在該統鎰公司工作支領薪資，竟於八十七年間某日
    ，基於逃漏稅捐之犯意，利用某不知情之不詳姓名會計人員，將該統鎰公司八十
    六年度各類所得扣繳暨免扣繳憑單（下稱扣繳憑單）之會計憑證，登載葉宗哲於
    八十六年間在統鎰公司領得薪資二十三萬八千元之不實事項後，並在該公司業務
    上製作之中華民國八十六年度營利事業所得稅結算申報書內登載該不實之內容，
    再利用不知情之會計人員持該扣繳憑單及該結算申報書，向財政部高雄市國稅局
    申報該公司八十六年度營利事業所得之營業費用之薪資部分支出，並以此詐術為
    統鎰公司逃漏八十六年度營利事業所得稅計四萬九千五百元，足以生損害於葉宗
    哲及稅捐機關課稅之正確性等情，業據本院於八十九年八月二十八日以八十九年
    度訴字第一七六號判決認被告丁○○詐術逃漏稅捐罪及填製不實會計憑證罪，
    分別判處，處有期徒刑四月及三月，合併應執行有期徒刑六月，緩刑三年確定，
    業據本院調閱該案卷屬實及該判決影本在卷可參。
七、今本件被告為經辦會計業務之人員，此為被告所自承，復有證人丙○○、乙○○
    、甲○○等人證述在卷，又公訴人起訴被告之犯罪時間，與被告前案最後審理事
    實法院即本院八十九年度訴字第一七六０號判決中犯罪時點相同，且兩案中就填
    製不實會計憑證罪部份，犯罪構成要件相同，犯罪時間亦相緊接，被告顯基於概
    括之犯意而為，二者應有連續犯之裁判上一罪關係。依前開說明，本件被告此部
    分連續犯行，應併為前案確定判決之效力所及，爰依照首開說明，自應為諭知免
    訴之判決。至於被告明知不實事項填製扣繳憑單之會計憑證行為，因商業會計法
    第七十一條第一款之填製不實會計憑證罪，係刑法第二百十六條、第二百十五條
    之行使業務上文書登載不實罪之特別規定，依特別法優於普通法之法律競合關係
    ，本應適用商業會計法第七十一條第一款之規定論罪，自為免訴之效力所及，惟
    此部分公訴人認與上開論罪科刑部分有牽連犯之裁判上一罪關係，爰不另為免訴
    之諭知，併此敘明。
據上論斷，應依刑事訴訟法第二百九十九條第一項前段，稅捐稽徵法第四十三條第一
項，刑法第十一條前段、第二百十六條、第二百十五條、第五十五條、第四十一條第
一項、第二條第一項前段，罰金罰鍰提高標準條例第一條前段、第二條，判決如主文
。
中        華        民        國     九十     年     五    月     八    日
                                  臺灣高雄地方法院刑事第二庭
                                      法  官  廖  建  瑜
右正本證明與原本無異。
如不服本判決，應於判決送達後十日內，向本院提出上訴狀。
                                     書記官   歐  文  政
中    華    民    國      九十      年      五      月      十一      日
附錄本判決論罪之法條：
稅捐稽徵法第四十三條第一項：
幫助犯第四十一條或第四十二條之罪者，處三年以下有期徒刑、拘役或科新臺幣六萬
元以下罰金。
刑法第二百十六條：
行使第二百十條至第二百十五條之文書者，依偽造、變造文書或登載不實事項或使登
載不實事項之規定處斷。
刑法第二百十五條：
從事業務之人，明知為不實之事項，而登載於其業務上作成之文書，足以生損害於公
眾或他人者，處三年以下有期徒刑、拘役或五百元以下罰金。


司法院資訊處製作；財團法人民間司法改革基金會備份。
